【裁判字號】    90,台上,6686
【裁判日期】    901101
【裁判案由】    違反毒品危害防制條例
【裁判全文】
最高法院刑事判決                                九十年度台上字第六六八六號
    上訴人  甲○○
                    （另案在台灣桃園女子監獄執行中）
右上訴人因違反毒品危害防制條例案件，不服台灣高等法院台南分院中華民國九十年
四月二十五日第二審判決（八十九年度上訴字第一四○○號，起訴案號：台灣雲林地
方法院檢察署八十九年度偵字第七○七號），提起上訴，本院判決如左：
    主  文
原判決撤銷，發回台灣高等法院台南分院。
    理  由
本件原判決認定上訴人甲○○意圖營利，基於販賣第一級毒品海洛因之概括犯意，自
民國八十八年十一月下旬某日起，在雲林縣北港鎮「皇嘉（家）汽車旅館」前、同鎮
○○路「東坡居遊藝場」前，及同鎮北港大橋下等地，以每次新台幣（下同）五千元
之價格，連續三次販賣數量不詳之海洛因給何智凱，共得款一萬五千元。上訴人另行
意圖營利，本於販賣第二級毒品安非他命之概括犯意，自同年十一月中旬某日起，至
八十九年一月七日晚上十一時許，在上開之「皇嘉（家）汽車旅館」、「東坡居遊藝
場」、「北港大橋」及嘉義縣新港鄉南港村之「嘉聯汽車商行」前等地，以每次二千
元至四千元之價格，連續四次販賣數量各為半錢或一錢之安非他命給何智凱，得款共
一萬元。蕭豐輝騎乘所有機車，搭載上訴人前往「嘉聯汽車商行」，幫助上訴人販賣
安非他命予何智凱，上訴人免費提供安非他命供蕭豐輝施用。嗣於八十九年一月九日
凌晨四時許，何智凱施用海洛因及安非他命為警查獲，供出該毒品來源，依警局授意
，佯向上訴人稱欲再購買海洛因及安非他命各一包，價格分別為五千元、四千元，約
定於同日下午五時五十分許，在北港鎮○○路一○七號「中華電信股份有限公司北港
營運處」前交易，蕭豐輝與上訴人基於販賣海洛因及安非他命之犯意聯絡，於上開時
地，攜帶海洛因、安非他命各一包準備轉交付並取回價金時，為警方逮捕。蕭豐輝迅
即將上開毒品丟進在旁之垃圾桶，致未得逞。扣得上開海洛因一包（淨重○點七零公
克、包裝重○點二三公克）、安非他命一包（淨重三點四九公克、包裝重○點二五公
克）。蕭豐輝亦供出毒品來源，並帶同警方至北港鎮新市場上訴人租處，逮捕上訴人
，並在該租處內查獲上訴人所有之海洛因二包（合計淨重○點五三公克、包裝重一點
四二公克）、安非他命六包（合計淨重十六點二零公克、包裝重二點五三公克）、販
賣毒品秤重用之電子磅秤一台、分裝販賣毒品用之中型夾鏈袋一包、小型夾鏈袋三包
，及注射針筒等施用毒品器具。上訴人再供出毒品係向鄭銘芬購買，於同年月十日凌
晨，帶同警方至台北市○○○路四○六號前逮捕正欲販售毒品給上訴人之鄭銘芬、郭
樹枝二人，因此破獲其來源等情。因而維持第一審論處上訴人共同連續販賣第一級毒
品罪刑、共同連續販賣第二級毒品罪刑之判決，駁回上訴人在第二審之上訴。固非無
見。
惟查：(一)、有罪之判決書，須將認定之犯罪事實詳記於事實欄，然後於理由內逐一說
明其憑以認定之證據，使主文、事實與理由相互一致，方為合法。原判決事實記載上
訴人個人連續三次販賣第一級毒品海洛因既遂、連續四次販賣第二級毒品安非他命既
遂，一次與蕭豐輝共同販賣海洛因、安非他命未遂，其理由欄謂「應依連續犯之例，
從一重之販賣第一級毒品海洛因既遂、販賣第二級毒品安非他命既遂論處」（見原判
決第十一頁倒數第四行），乃主文竟然諭知維持第一審法院「共同連續販賣第一級毒
品罪刑」、「共同連續販賣第二級毒品罪刑」之判決，其主文與事實、理由不相適合
，自屬判決理由矛盾。又原判決既維持第一審之上述判決，又未於論結欄引用刑法第
二十八條，亦有適用法則不當之可議。(二)、第二審法院認上訴雖無理由，而第一審判
決為不當或違法者，仍應將第一審判決經上訴部分撤銷，自為判決，為刑事訴訟法第
三百六十九條第一項前段定有明文。本件第一審判決理由欄對於如何量定刑度、定應
執行刑、褫奪公權之理由、扣案第一級、第二級毒品之沒收銷燬、其餘扣案之電子秤
、中小型夾鏈袋、犯罪所得財物如何沒收，均付闕如，原判決對此疏未審查，仍予維
持，自有未合。又「最輕本刑三年以上有期徒刑或高等法院管轄第一審案件，或被告
因智能障礙無法為完全之陳述，於審判中未經選任辯護人者，審判長應指定辯護人為
其辯護」，刑事訴訟法第三十一條定有明文。本件屬強制辯護案件，第一審法院審判
期日筆錄，雖有公設辯護人陳述辯護意旨如辯護書所載字樣，但核閱卷宗，該公設辯
護人未曾為上訴人提出任何辯護書狀或上訴理由書狀，與未經到庭辯護無異。原法院
就此違背法令部分未予撤銷改判，亦有適用法則不當之違誤。(三)、毒品危害防制條例
第十九條第一項規定之沒收，以供犯同條例第四條至第九條、第十二條、第十三條或
第十四條第一項、第二項之罪所用或因犯罪所得之財物為限。又此項規定，係刑法第
三十八條第一項第二款、第三款及第三項之特別規定，採義務沒收主義，不論有無查
獲扣押，均應予以沒收。原判決認定扣案之電子磅秤壹台、中型夾鏈袋壹包、小型夾
鏈袋包均為上訴人所有並供販賣毒品所用之物，卻依刑法第第三十八條第一項第二
款宣告沒收，亦有判決適用法則不當之違誤。以上或為上訴意旨所指摘，或為本院得
依職權調查之事項，應認原判決有發回更審之原因。
據上論結，應依刑事訴訟法第三百九十七條、第四百零一條，判決如主文。
中      華      民      國     九十     年     十一     月      一      日
                              最高法院刑事第十庭
                                  審判長法官  陳  正  庸
                                        法官  韓  金  秀
                                        法官  吳  信  銘
                                        法官  徐  文  亮
                                        法官  劉  介  民
      右正本證明與原本無異
                                              書  記  官
中      華      民      國     九十     年     十一     月      六      日
                                                                  ｍ


司法院資訊處製作；財團法人民間司法改革基金會備份。
